臺灣桃園地方法院民事裁定
111年度消債清字第128號
聲  請  人  
即債務人    吳翊甄即吳素娥


代  理  人  劉彥呈律師（法扶律師）
上列當事人因消費者債務清理事件聲請清算，本院裁定如下：
    主  文
一、債務人吳翊甄即吳素娥自民國一百一十一年十月二十八日下
    午四時起開始清算程序。
二、命司法事務官進行本件清算程序。
    理  由
一、按債務人不能清償債務或有不能清償之虞者，得依消費者債
    務清理條例所定更生或清算程序，清理其債務；債務人對於
    金融機構負債務者，在聲請更生或清算前，應向最大債權金
    融機構請求協商債務清償方案，或向其住、居所地之法院或
    鄉、鎮、市、區調解委員會聲請債務清理之調解，消費者債
    務清理條例（下稱消債條例）第3條、第151條第1項分別定
    有明文。此係採前置協商主義，是債務人於協商程序中，自
    應本於個人實際財產及收支狀況，依最大誠信原則，商討解
    決方案。如終究不能成立協商，於聲請更生或清算時，法院
    審酌上開條文所謂「不能清償或有不能清償之虞」，允宜綜
    衡債務人全部收支、信用及財產狀況，評估是否因負擔債務
    ，而不能維持人性尊嚴之最基本生活條件，所陳報之各項支
    出，是否確屬必要性之支出，如曾有協商方案，其條件是否
    已無法兼顧個人生活之基本需求等情，為其判斷之準據。又
    法院開始清算程序之裁定，應載明其年、月、日、時，並即
    時發生效力。法院開始更生或清算程序後，得命司法事務官
    進行更生或清算程序，必要時得選任律師、會計師或其他適
    當之自然人或法人1人為監督人或管理人，復為同條例第83
    條第1項、第16條第1項所明定。
二、聲請意旨略以：
    聲請人即債務人吳翊甄即吳素娥前積欠金融機構債務無法清
    償，於民國111年4月12日聲請消費者債務清理法院前置調解
    ，後調解不成立，又聲請人主張其現收入扣除支出已無餘額
    ，並無力負擔任何還款方案，且主張其無擔保或無優先權之
    債務總額已達新臺幣(下同)456萬2,156元，顯有不能清償債
    務之情事，爰聲請裁定准予清算等語。
三、經查：
  ㈠本條例所稱消費者，指5年內未從事營業活動或從事小規模營
    業活動之自然人；前項小規模營業指營業額平均每月20萬元
    以下者，消債條例第2條第1、2項定有明文。又消債條例第2
    條第1項所稱5年內從事小規模營業活動，係指自聲請更生或
    清算前1日回溯5年內，有反覆從事銷售貨物、提供勞務或其
    他相類行為，以獲取代價之社會活動，依其5年內營業總額
    除以實際經營月數之計算結果，其平均營業額為每月20萬元
    以下者而言，例如：平均月營業額未逾20萬元之計程車司機
    、小商販等即屬之（參照辦理消費者債務清理事件應行注意
    事項第1點）。經查，參以聲請人勞工保險被保險人投保資
    料表及國稅局綜合所得稅各類所得資料清單，可知聲請人於
    聲請調解前，僅在民間公司任職，且其於調解前5年內並無
    從事小額營業活動，自得依消債條例聲請清算，合先敘明。
  ㈡又聲請人以其有不能清償債務情事，向本院聲請債務清理前
    置調解，經本院以111年度司消債調字第216號調解事件受理
    在案，嗣經本院司法事務官於111年6月9日開立調解不成立
    證明書等情，業經本院依職權調取上開調解案卷查明無訛。
    是聲請人確已依消債條例第151條第1項、第153之1條第1項
    之規定，於聲請清算前聲請法院調解，本院自得斟酌該調解
    案卷中所提出之資料及調查之證據，再綜合聲請人目前全部
    收支及財產狀況，評估是否已達不能維持最低生活條件，而
    有「不能清償債務或有不能清償之虞」之情形。
四、經查，本院司法事務官前於調解程序中，函詢全體債權人陳
    報債權及提供聲請人還款方案結果，最大債權銀行即台新國
    際商業銀行股份有限公司陳報其債權總額為137萬5,818元。
    另台北富邦商業銀行股份有限公司陳報其債權總額為162萬8
    ,127元、國泰世華商業銀行股份有限公司陳報其債權總額為
    98萬5,518元、良京實業股份有限公司陳報其債權總額為42
    萬6,081元、中國信託商業銀行股份有限公司陳報其債權總
    額為60萬4,065元、日盛國際商業銀行股份有限公司陳報其
    債權總額為183萬989元，合計已陳報之債權總額為685萬598
    元，惟經聲請人陳報其無法負擔任何還款方案，而使最大債
    權人未提出還款方案，且兩造均未到庭，致雙方調解不成立
    等情，業經本院調閱該調解卷宗查明無訛，堪認聲請人本件
    之聲請已踐行前開法條之前置調解程序規定。
五、經查，依聲請人所提出財產及收入狀況說明書、全國財產稅
    總歸戶財產查詢清單、保單資料、機車行照及南山人壽保險
    股份有限公司函覆本院資料（參調解卷第13頁、第22頁、第
    36頁、第49頁、第52頁、本院卷第111頁），顯示聲請人名
    下有一輛102年出廠之山葉機車，經聲請人於網路拍賣估價
    後，尚有2萬8,888元之價值。另聲請人有南山人壽保險公司
    之保險契約2份，並無保單價值準備金，及國泰人壽保險契
    約一份，此外並無其他財產。另其收入來源部分，聲請人聲
    請清算前二年期間，係自109年4月12日起至111年4月11日止
    ，故以109年4月起至111年3月止之所得為計算。據聲請人所
    提出綜合所得稅各類所得資料清單及本院依職權調閱聲請人
    電子閘門財產所得資料所示，聲請人於109、110年均無所得
    收入資料，惟聲請人陳報其於109年4月起至110年4月止，以
    打零工方式維生，平均每月約為2萬元，是於109年4月起至1
    10年4月止，薪資所得總計26萬元(2萬元×13月=26萬元)。後
    於110年5月起至111年3月止，聲請人陳報其因疫情影響而無
    業，並無所得收入，生活開支則由其兒子幫忙支出。又聲請
    人每月領有租金補助4,000元，共計9萬6,000元，故聲請人
    聲請清算前二年所得收入應為35萬6,000元(26萬元+9萬6,00
    0元=35萬6,000元)。另聲請人聲請清算後，聲請人陳報其仍
    然無業，並無收入云云。是聲請人並無薪資所得收入，然聲
    請人每月領有租屋補助4,000元；又據本院依職權函查勞動
    部勞工保險局，聲請人於111年8月起每月領有國民年金2,51
    0元(本院卷第123頁)，是認聲請人聲請清算後每月收入所得
    為6,510元(4,000元+2,510元=6,510元)，聲請人現每月收入
    所得應以6,510元計算。
六、另按「（第1項）債務人必要生活費用，以最近一年衛生福
    利部或直轄市政府所公告當地區每人每月最低生活費1.2倍
    定之。（第2項）受扶養者之必要生活費用，準用第1項規定
    計算基準數額，並依債務人依法應負擔扶養義務之比例認定
    之。（第3項）前二項情形，債務人釋明更生期間無須負擔
    必要生活費用一部或全部者，於該範圍內，不受最低數額限
    制；債務人證明確有必要支出者，不受最高數額及應負擔比
    例之限制」，此為消債條例第64條之2所明定。是查，聲請
    人主張其每月生活必要費用為膳食費6,000元、房租7,000元
    、交通支出1,000元、國民年金1,042元、健保783元、職業
    工會團保450元、水、電、瓦斯費784元、通訊費用515元及
    生活雜支1,500元，總計1萬9,074元。衡諸衛生福利部所公
    布桃園市108年度之平均每人每月生活之最低生活費1萬4,57
    8元之1.2倍為1萬7,493元、109年、110、111年之平均每人
    每月生活之最低生活費1萬5,281元之1.2倍為1萬8,337元，
    聲請人每月個人生活必要支出費用為1萬9,074元，已逾衛生
    福利部所公布桃園市每月最低生活費用，又聲請人所陳報之
    交通費及生活雜支費部分略顯過高，審酌聲請人目前無業，
    生活成本應較固定工作者為低，是認聲請人每月交通費及生
    活雜支費用應分別酌減為800元、1,000元較為適當。另聲請
    人陳報待其年滿65歲後即無須繳納國民年金之費用，而聲請
    人已於111年8月27日年滿65歲，故聲請人目前應已無需支出
    國民年金費用。是認聲請人每月必要支出費用為1萬7,332元
    (膳食費6,000元+房租7,000元+交通支出800元+健保783元+
    職業工會團保450元+水、電、瓦斯費784元+通訊費用515元+
    生活雜支1,000元=1萬7,332元)計算，尚屬合理。
七、從而，聲請人以上開收入扣除必要支出後，每月已無餘額（
    計算式：6,510元－1萬7,332元＝-1萬822元），聲請人現年65
    歲（46年出生），已屆勞工強制退休年齡（65歲），審酌聲
    請人目前之收支狀況，顯無法清償聲請人前揭所負欠之債務
    總額，考量該積欠債務之利息或違約金仍在增加中等情況，
    準此，堪認聲請人客觀上對已屆清償期之債務有持續不能清
    償或難以清償之虞，而有藉助清算制度調整其與債權人間之
    權利義務關係而重建其經濟生活之必要，自應許聲請人得藉
    由清算程序清理債務。
八、綜上所述，聲請人係消費者，已達不能清償債務之程度，經
    消費者債務清理調解不成立，而查無消債條例第6條第3項、
    第8條或第82條第2項所定應駁回清算聲請之事由，則其聲請
    ，應屬有據，爰裁定准許，並依同條例第16條第1項規定，
    命司法事務官進行清算程序如主文。
九、本院裁定開始清算程序，日後再經終止或終結清算程序後，
    聲請人所負債務並非當然免除，仍應由本院斟酌消債條例第
    132條、第133 條、第134條及第135 條等，決定是否准予免
    責，如本院最終未准聲請人免責，聲請人就其所負債務仍應
    負清償之責，附此敘明。

中　　華　　民　　國　　111 　年　　10　　月　　28　　日
　　　　　　　    民事第三庭  法  官  林靜梅
以上正本係照原本作成。
本裁定不得抗告。
本裁定業已於111年10月28日下午4時整公告。
中　　華　　民　　國　　111 　年　　10　　月　　28　　日
　　　　　　　　　　　　　    書記官　劉寶霞